ACORDAO-COMPLETO-2554113

ACÓRDÃO 9215/2022 ATA 41/2022 - PRIMEIRA CÂMARA

VISTOS, relatados e discutidos estes autos de aposentadoria, agora em fase de análise de pedido de reexame interposto por Sônia Maria Xavier da Silva Ribeiro, ex-servidora do Tribunal Superior do Trabalho, contra o Acórdão 18937/2021-TCU-Primeira Câmara, mediante o qual o TCU considerou ilegal e negou registro a seu ato de aposentadoria em decorrência da percepção da parcela denominada "opção" e de quintos referentes a funções exercidas após a edição da Lei 9.624/1998.
ACORDAM os Ministros do Tribunal de Contas da União, reunidos em sessão da 1ª Câmara, ante as razões expostas pelo Relator e com fundamento no art. 48 da Lei 8.443/1992, em:
9.1. conhecer do pedido de reexame, mas considerar a apreciação de seu mérito prejudicada ante o reconhecimento do registro tácito do ato de aposentadoria de Sônia Maria Xavier da Silva Ribeiro, ocorrido em 27/05/2018;
9.2. tornar insubsistente o Acórdão 18937/2021-TCU-Primeira Câmara;
9.3. determinar à Secretaria de Fiscalização de Integridade de Atos e Pagamentos de Pessoal e de Benefícios Sociais a adoção de providências para revisão de ofício desta concessão;
9.4. encaminhar cópia desta decisão à recorrente e ao TST, com a informação de que o inteiro teor deste acórdão e do relatório e do voto que o fundamentam está disponível no endereço eletrônico www.tcu.gov.br/acordaos.

Pedido de reexame interposto por ex-servidora do Tribunal Superior do Trabalho, contra o Acórdão 18.937/2021  1ª Câmara

Primeira Câmara

Tribunal Superior do Trabalho - TST

3. Recorrente: Sônia Maria Xavier da Silva Ribeiro (XXX.031.411-XX), servidora aposentada

13.1. Ministros presentes: Walton Alencar Rodrigues (Presidente), Benjamin Zymler e Jorge Oliveira (Relator).
13.2. Ministros-Substitutos presentes: Augusto Sherman Cavalcanti e Weder de Oliveira.

JORGE OLIVEIRA

Ministro Benjamin Zymler

Trata-se de pedido de reexame interposto por Sônia Maria Xavier da Silva Ribeiro, ex-servidora do Tribunal Superior do Trabalho, contra o Acórdão 18937/2021-TCU-Primeira Câmara, que julgou ilegal e negou registro ao ato de sua aposentadoria em razão de constar, nos proventos, a incorporação de quintos de funções exercidas após a Lei 9.624/1998 além da "opção" referente à mesma função.
2.	Reproduzo, abaixo, o teor da deliberação recorrida:
	"VISTOS, relatados e discutidos estes autos de processo de aposentadoria de ex-servidora do Tribunal Superior do Trabalho,
	ACORDAM os Ministros do Tribunal de Contas da União, reunidos em sessão da 1ª Câmara, diante das razões expostas pelo Relator e com fundamento na Constituição Federal, art. 71, incisos III e IX, e na Lei 8.443/1992, arts. 1º, inciso V, e 39, inciso II, em:
	9.1. considerar ilegal a presente concessão e denegar registro ao respectivo ato;
	9.2. dispensar a devolução dos valores indevidamente recebidos em boa-fé, nos termos do Enunciado 106 da Súmula de Jurisprudência deste Tribunal;
	9.3. determinar ao Tribunal Superior do Trabalho que adote as seguintes providências, sob pena de responsabilidade solidária da autoridade administrativa omissa:
	9.3.1. dê ciência à interessada do inteiro teor desta deliberação no prazo de quinze dias e faça juntar a estes autos o comprovante de notificação nos quinze dias subsequentes;
	9.3.2. suspenda os pagamentos efetuados com base no ato ora impugnado no prazo de quinze dias;
	9.3.2. corrija a parcela relativa à incorporação de 'quintos', que devem refletir as funções exercidas até 7/4/1998, e crie parcela em destacado com o valor excedente, seja ele resultante de novas incorporações ou de atualizações, com o fito de evitar decesso remuneratório, na forma da modulação adotada pelo Supremo Tribunal Federal no RE 638.115/CE;
	9.3.3. emita novo ato concessório, livre das irregularidades ora apontadas."
3.	Transcrevo, a seguir, trecho da instrução elaborada pela Secretaria de Recursos - Serur que analisou os argumentos apresentados pela recorrente:
	"[...]
	HISTÓRICO 
	2. O ato de aposentadoria da recorrente foi julgado ilegal, em virtude de:
	a) constar a incorporação do valor da função FC-1, o que viola o § 2º do art. 193 da Lei 8.112/1990 e o art. 40, § 2º, da Carta Constitucional, na redação dada pelas Emendas Constitucionais 20/1998 e 41/2003;
	b) ofender o princípio da legalidade a decisão que concede a incorporação de quintos pelo exercício de função comissionada no período de 8/4/1998 até 4/9/2001, ante a carência de fundamento legal (Tema 395, RE 638.115) .
	ADMISSIBILIDADE
	3. Reitera-se o exame de admissibilidade realizado pelo Sar/Serur (peça 14) , que opinou pelo conhecimento do recurso, nos termos do art. 48 da Lei 8.443/1992, c/c os arts. 285 e 286, parágrafo único, do RI/TCU, suspendendo-se os efeitos dos itens 9.1, 9.3, 9.3.2 (em duplicidade) e 9.3.3 do Acórdão 18937/2021-TCU-Primeira Câmara. O Excelentíssimo Senhor Ministro Jorge Oliveira, mediante despacho de peça 18, concordou com esta unidade técnica. 
	EXAME DE MÉRITO
	4. Delimitação
	Constitui objeto do presente recurso definir se:
	a) é possível a percepção do valor da função FC-1 nos proventos de aposentadoria da recorrente;
	b) é legal a percepção de quintos pelo exercício de função comissionada no período de 8/4/1998 até 4/9/2001, eis que baseada em decisão judicial transitada em julgado.
	5. Da função FC-1
	5.1. A recorrente aduziu ser legal a percepção do valor da função FC-1, com base nos seguintes argumentos:
	5.2. A uma, porque o próprio órgão de origem da recorrente, o TST, identificou expressamente a parcela 'opção' em sua folha de pagamento. A duas, porque, após a aposentadoria, os servidores não percebem função comissionada, mas sim a parcela 'opção'. Assim, tem-se que a rubrica da função comissionada se tornou parcela 'opção' no caso em debate.
	5.3. Portanto, não há que se falar em bis in idem no ato de aposentadoria da recorrente, pois ela não recebe quintos juntamente com a FC-1, mas sim quintos e a parcela 'opção'. Portanto, regular a situação jurídica de seus proventos.
	5.4. Nessa ordem de ideias, discorreu sobre a possibilidade da percepção da parcela 'opção' em seus proventos de aposentadoria.
	Análise:
	5.5. É de se observar que a função comissionada FC-1, que ensejou o pagamento da 'opção' à Sônia Maria Xavier da Silva Ribeiro, voltou a ser retribuída como função gratificada, ou seja, mediante o simples acréscimo de seu valor à remuneração do cargo efetivo do servidor (art. 18, § 3º, da Lei 11.416/2006) , exatamente como se dava com as antigas GRG, antes da Lei 9.421/1996. Daí porque não há falar-se em 'opção' pela remuneração do cargo efetivo, para quem percebia a FC-1.
	5.6. Nesse sentido, transcreve-se o art. 18 da Lei 11.416/2006, com as alterações promovidas pela Lei 12.774/2012:
	'Art. 18. A retribuição pelo exercício de Cargo em Comissão e Função Comissionada é a constante dos Anexos III e IV desta Lei, respectivamente.
	§ 1º O valor fixado no Anexo III desta Lei entrará em vigor a partir de 1º de dezembro de 2008, adotando-se, até essa data, as retribuições constantes do Anexo VI desta Lei.
	§ 2º Ao servidor integrante das Carreiras de que trata esta Lei e ao cedido ao Poder Judiciário, investidos em Cargo em Comissão, é facultado optar pela remuneração de seu cargo efetivo ou emprego permanente, acrescida de 65% (sessenta e cinco por cento) dos valores fixados no Anexo III desta Lei.
	I - (revogado) ; 
	II - (revogado) .  
	§ 3º O servidor integrante das Carreiras de que trata esta Lei e o cedido ao Poder Judiciário, investidos em Função Comissionada, perceberão a remuneração de seu cargo efetivo ou emprego permanente, acrescida dos valores constantes do Anexo VIII desta Lei.'
	5.7. É dizer: quem exerce cargo em comissão pode fazer a opção pela remuneração do cargo efetivo, acrescida de uma percentagem dos vencimentos do cargo em comissão. Por outro lado, os ocupantes de função comissionada recebem a remuneração de seu cargo efetivo, acrescida do valor integral dos vencimentos da referida função.
	5.8. Acrescente-se que é remansosa a jurisprudência deste Tribunal acerca da impossibilidade da acumulação de GRG com quintos, por violar o disposto no § 2º do art. 193 da Lei 8.112/1990 (cf., e.g., Decisão 32/1997 - 1ª Câmara, Decisão 72/2000 - 2ª Câmara, Decisão 47/2001 - Plenário, Decisão 271/2001 - 1ª Câmara, Decisão 502/2002-2ª Câmara, Decisão 1.775/2003 - 2ª Câmara, Acórdão 458/2004-TCU-Primeira Câmara, Acórdão 167/2005-TCU-Segunda Câmara, 1.472/2006 - 1ª Câmara, 3.070/2007 - 1ª Câmara, Acórdão 1146/2008-TCU-Primeira Câmara, Acórdão 468/2014-TCU-Primeira Câmara) .
	5.10. Nesse quadro, perceber, na inatividade, 'quintos' da FC-1 mais a própria retribuição da FC-1 (e não a parcela 'opção', propriamente, como ocorre com os cargos em comissão) , para além de ofender a letra do art. 193, § 2º, da Lei 8.112/1990, configura evidente bis in idem, merecendo destaque o disposto na Súmula-TCU 280:
	'É ilegal o ato de concessão que inclui no cálculo dos proventos a percepção cumulativa de quintos com a Gratificação de Atividade pelo Desempenho de Função - GADF decorrente de funções que não preveem opção pelo cargo efetivo, a exemplo da Função Gratificada - FG e da Gratificação de Representação de Gabinete - GRG.'
	5.11. Em virtude dessas considerações, entende-se dispensável o exame do arrazoado da recorrente, na parte em que defende a percepção da 'opção' em seus proventos, eis que, aos ocupantes de FC-1, não é possível fazer a opção pela remuneração do cargo efetivo, acrescida de um percentual dos vencimentos da função comissionada.
	5.12. Ex positis, entende-se que os argumentos da recorrente não merecem ser acolhidos.
	6. Dos quintos incorporados no período de 8/4/1998 até 4/9/2001
	6.1. A recorrente aduz que os quintos incorporados no período de 8/4/1998 até 4/9/2001 devem ser considerados legais, eis que concedidos com fulcro em decisão judicial transitada em julgado.
	Análise:
	6.2. Registra-se, por oportuno, que, ainda que comprovado o trânsito em julgado de deliberação que assegurou a incorporação de quintos no período de 8/4/1998 até 4/9/2001, isto, por si só, não possui o condão de alterar o julgamento pela ilegalidade do ato, pois que o e. STF deixou assente que a incorporação de quintos no referido período ofende o princípio da legalidade, nos termos da tese firmada em sede de repercussão geral, Tema 395. Ademais, o provimento judicial somente impede a suspensão dos pagamentos das parcelas indevidas (Acórdão 3842/2020-TCU-Primeira Câmara) .
	6.3. Nesse quadro, opina-se pela rejeição dos argumentos apresentados pela recorrente.
	CONCLUSÃO
	7. Da análise de mérito, conclui-se que:
	a) não é possível a percepção do valor da função FC-1 nos proventos de aposentadoria da recorrente;
	b) é ilegal a percepção de quintos pelo exercício de função comissionada no período de 8/4/1998 até 4/9/2001.
	7.1. Por conseguinte, deve-se negar provimento ao presente recurso.
	PROPOSTA DE ENCAMINHAMENTO
	8. Ante o exposto, submetem-se os autos à consideração superior, propondo-se, com fundamento no art. 48 da Lei 8.443/1992:
	a) conhecer do recurso e, no mérito, negar-lhe provimento;
	b) informar a recorrente e demais interessados do acórdão a ser proferido, destacando que o relatório e o voto que o fundamentam podem ser acessados por meio do endereço eletrônico www.tcu.gov.br/acordaos."
4.	O Ministério Público junto ao TCU, representado neste processo pelo Procurador Marinus Eduardo De Vries Marsico, manifestou-se de acordo com a proposta de encaminhamento formulada pela unidade técnica.
	É o relatório.

não há.

PEDIDO DE REEXAME. APOSENTADORIA. TST. PERCEPÇÃO DA PARCELA DENOMINADA "OPÇÃO". IMPOSSIBILIDADE APÓS A EC 20/1998. RECEBIMENTO DE QUINTOS APÓS A LEI 9.624/1998. ATO ILEGAL. NEGATIVA DE REGISTRO. CONHECIMENTO DO RECURSO. ATO ENCAMINHADO AO TCU HÁ MAIS DE 5 ANOS. REGISTRO TÁCITO. REMESSA DO FEITO À UNIDADE TÉCNICA PARA ADOÇÃO DOS PROCEDIMENTO NECESSÁRIOS À REVISÃO DE OFÍCIO.

APOSENTADORIA (APOS)

Secretaria de Recursos - Serur

Em exame pedido de reexame interposto por Sônia Maria Xavier da Silva Ribeiro, ex-servidora do Tribunal Superior do Trabalho, contra o Acórdão 18937/2021-TCU-Primeira Câmara, que julgou ilegal e negou registro a seu ato de aposentadoria em decorrência da percepção da parcela denominada "opção" e de quintos referentes a funções exercidas após a edição da Lei 9.624/1998.
2.	Inicialmente, ratifico o despacho exarado no sentido de que o pedido de reexame deve ser conhecido, porquanto preenche os requisitos de admissibilidade previstos no art. 48 da Lei 8.443/1992.
3.	Em síntese, a recorrente alega que: a) é possível a percepção da "opção" na aposentadoria por resultar da transmutação da função FC-1, exercida na atividade; b) os quintos pelo exercício de funções comissionadas entre 8/4/1998 e 4/9/2001 são legais por estarem fundamentados em decisão judicial transitada em julgado.
4.	A Secretaria de Recursos, com o apoio do MP/TCU, concluiu que: a) a percepção da "opção" ofende a EC 20/1998; b) as parcelas remuneratórias decorrentes do exercício das funções comissionadas deixaram de constituir base de incidência para a contribuição previdenciária desde 16/12/1998; e c) não houve violação aos princípios da segurança jurídica, do direito adquirido e da isonomia. Assim, os pareceres apontam para se negar provimento ao pleito. 
5.	No mérito, apesar de concordar com a análise empreendida pela secretaria especializada, observo que existe fato impeditivo para o exame do presente recurso.
6. 	De pronto, destaco a existência de informação de que o ato do e-Pessoal, ora em análise, foi encaminhado em substituição ao ato Sisac originalmente enviado ao TCU em 15/7/2016, conforme informação inserida pelo controle interno:
	"O presente formulário do e-Pessoal está substituindo os formulários do Sisac números de controle 20788401-04-2013-000052-2 e 20788401-04-2014-000042-0, encaminhados anterior e tempestivamente, em cumprimento à determinação contida no Ofício 5301/2018-TCU-Sefip, de 14/11/2018. Em relação à VPNI (quintos/décimos) , convém esclarecer, conforme noticiado a essa Corte de Contas, mediante o OFÍCIO.TST.GP 918/2016, que este Tribunal está mantendo as incorporações, então materializadas, posteriores a 8/4/1998, com fundamento na MP 2.225-45/2001, enquanto não sobrevier decisão definitiva do RE 638.115/CE, e que este procedimento encontra-se consoante com o Acórdão 7186/2017-TCU-Segunda Câmara, uma vez que os servidores desta Casa encontram-se amparados por decisão judicial transitada em julgado, em que figura como impetrante o Sindjus/DF (AO 0012092-54.2005.4.01.3400) , muito embora haja decisão em sentido diverso no Acórdão 9610/2017-TCU-Segunda Câmara. Documentos anexados a este formulário." (grifei) 
7.	Rememoro, a propósito, que diversos atos originalmente enviados por meio do extinto Sisac foram devolvidos à origem para que fossem novamente encaminhados a esta Casa por meio do e-Pessoal, de forma a tornar mais céleres e automáticos seus exames. Assim, para fins de contagem do prazo decadencial de cinco anos para apreciação do TCU, deve ser mantida a data original de entrada do ato no Tribunal e não aquela referente à substituição do ato.
8.	Ocorre que não mais existe vestígio no Sisac acerca dos dois atos de aposentadoria vinculados a Sônia Maria Xavier da Silva Ribeiro (20788401-04-2013-000052-2 e 20788401-04-2014-000042-0) . Conforme informação colhida junto à área técnica da Sefip, muitas vezes, quando o ato era devolvido à unidade de origem, o respectivo registro era expurgado do banco de dados do sistema. Não há, assim, informação sobre a data exata de envio dos atos ao Tribunal.
9.	Em face dessa omissão, utilizaremos, de forma conservadora, para definir o marco inicial para contagem do prazo de análise da concessão, a data do ato imediatamente anterior encontrado na base de dados do Sisac. O primeiro ato registrado que precede ao 20788401-04-2013-000052-2 é o de número 20788401-04-2013-000049-5, enviado para análise do TCU em 27/05/2013.
10. 	Adotando-se essa data como marco inicial, veremos que o prazo decadencial para sua análise venceu em 27/05/2018, antes portanto do julgamento anterior.
11.	Nesse contexto, o Acórdão 18937/2021-TCU-Primeira Câmara deve ser tornado insubsistente e o ato deve ser reconhecido como tacitamente registrado. 
12.	Todavia, diante do recebimento da parcela de "opção" e das incorporações de funções comissionadas exercidas após a edição da Lei 9.624/1998, procedimento considerado ilegal pela Corte Suprema no RE 636.553, e tendo em vista não haver transcorrido, desde o registro tácito, o prazo quinquenal estipulado no art. 54 da Lei 9.784/1999, devem ser adotadas pela Sefip providências para revisão de ofício do ato em questão, consoante orientação fixada no Acórdão 122/2021-TCU-Plenário.
	Ante o exposto, divirjo, pelas razões acima expostas, dos pareceres lançados nos autos e voto por que o Tribunal adote o acórdão que ora submeto à deliberação deste Colegiado.
TCU, Sala das Sessões, em 29 de novembro de 2022.
JORGE OLIVEIRA 
Relator